ACORDAO-COMPLETO-2545942

ACÓRDÃO 243/2023 ATA 2/2023 - SEGUNDA CÂMARA

VISTOS, relatados e discutidos estes autos de tomada de contas especial instaurada pela Funasa em desfavor de Nilmar Valente de Figueiredo e Marcos Nunes Chaves, prefeitos de Canto do Buriti/PI nas gestões 2009-2012 e 2013-2020, respectivamente, e de Aguiar e Albuquerque Construções Ltda. - ME, em razão da não comprovação da regular aplicação dos recursos repassados pela União por meio do Convênio EP 0595/08, registro Siafi 650854, que tinha por objeto a execução de sistema de esgotamento sanitário no aludido ente federado.
ACORDAM os Ministros do Tribunal de Contas da União, reunidos em Sessão da 2ª Câmara, com base no art. 12, §§ 1º a 3º, da Lei 8.443/1992, e art. 202, §§ 2º e 3º, do Regimento Interno do TCU e diante das razões expostas pelo Relator, em:
9.1. fixar novo e improrrogável prazo de quinze dias, a contar da notificação, para que o Município de Canto do Buriti/PI, efetue e comprove, perante este Tribunal, o recolhimento da quantia a seguir especificada aos cofres da Fundação Nacional de Saúde, atualizada monetariamente a partir da data indicada até a data do efetivo recolhimento, na forma prevista na legislação em vigor:
	Data de Ocorrência
	Valor Histórico (R$) 

	13/07/2011
	1.200.000,00

	30/09/2011
	877.101,06

9.2. dar ciência ao Município de Canto do Buriti/PI de que o recolhimento tempestivo da quantia acima indicada, atualizada monetariamente, sanará o processo e implicará o julgamento de suas contas pela regularidade com ressalva, bem como de que a ausência dessa liquidação tempestiva levará ao julgamento pela irregularidade das contas, com imputação de débito, a ser atualizado monetariamente e acrescido de juros moratórios;
9.3. notificar o Município de Canto do Buriti/PI e a Funasa a respeito deste acórdão;
9.4. Determinar à AudTCE que avalie a ocorrência da prescrição com base na Resolução-TCU 344/2022 e considerando os novos elementos juntados aos autos.

TOMADA DE CONTAS ESPECIAL, instaurada pela Superintendência Estadual da Funasa no Estado do Piauí em razão de Não comprovação da regular aplicação dos recursos repassados pela União, Convênio EP 0595/08, firmado com o/a FUNDACAO NACIONAL DE SAUDE, Siafi/Siconv 650854, função SAUDE, que teve como objeto EXECUCAO DE SISTEMA DE ESGOTAMENTO SANITARIO, PARA ATENDER O MUNICIPIODE CANTO DO BURITI/PI. (nº da TCE no sistema: 1485/2020).

Segunda Câmara

Superintendência Estadual da Funasa No Estado do Piauí.

3. Interessados/Responsáveis:
3.1. Responsáveis: Aguiar e Albuquerque Construções Ltda - Me (09.620.739/0001-70); Marcos Nunes Chaves (XXX.125.873-XX); Nilmar Valente de Figueiredo (XXX.367.643-XX); Município de Canto do Buriti - PI (06.554.042/0001-50).

13.1. Ministros presentes: Vital do Rêgo (Presidente), Augusto Nardes, Aroldo Cedraz e Antonio Anastasia (Relator).
13.2. Ministro-Substituto presente: Marcos Bemquerer Costa.

ANTONIO ANASTASIA

Este processo trata de tomada de contas especial instaurada pela Funasa em desfavor de Nilmar Valente de Figueiredo e Marcos Nunes Chaves, prefeitos de Canto do Buriti/PI nas gestões 2009-2012 e 2013-2020, respectivamente, e de Aguiar e Albuquerque Construções Ltda. - ME, em razão da não comprovação da regular aplicação dos recursos repassados pela União por meio do Convênio EP 0595/08, registro Siafi 650854 (peça 7) , que tinha por objeto a execução de sistema de esgotamento sanitário no aludido ente federado.
2. Na sequência, transcrevo a instrução ofertada pela SecexTCE (peça 191) , que contou com a anuência do corpo diretivo (peças 192 e 193) e, em seguida, o parecer parcialmente concordante do Ministério Público junto ao Tribunal (peça 194) , de lavra do douto Subprocurador-Geral Lucas Rocha Furtado.
"INTRODUÇÃO
Cuidam os autos de tomada de contas especial instaurada pela Funasa em desfavor de Nilmar Valente de Figueiredo e Marcos Nunes Chaves, prefeitos de Canto do Buriti/PI nas gestões 2009-2012 e 2013-2020, respectivamente, e de Aguiar e Albuquerque Construções Ltda. - ME, em razão da não comprovação da regular aplicação dos recursos repassados pela União por meio do Convênio EP 0595/08, registro Siafi 650854 (peça 7) , que tinha por objeto a execução de sistema de esgotamento sanitário no aludido ente federado.
HISTÓRICO
Em 09/05/2018, com fundamento na IN/TCU 71/2012, alterada pela IN/TCU 76/2016 e DN/TCU 155/2016, o dirigente da Funasa autorizou a instauração da tomada de contas especial (peça 100) . O processo foi registrado no sistema e-TCE com o número 1485/2020.
O Convênio EP 0595/08, registro Siafi 650854, foi firmado no valor de R$ 3.165.709,68, sendo R$ 3.000.000,00 à conta do concedente e R$ 150.000,00 referentes à contrapartida do convenente (peça 7) . Teve vigência de 31/12/2008 a 13/01/2013 (peça 31) , com prazo para apresentação da prestação de contas em 14/03/2013. Os repasses efetivos da União totalizaram R$ 3.000.000,00 e foram creditados na conta vinculada em três parcelas, nos dias 13/07/2011, 30/09/2011 e 18/01/2012, nos valores de R$ 1.200.000,00, R$ 900.000,00 e R$ 900.000,00, respectivamente (peça 190) .
A Funasa realizou visitas em 09/12/2011 (peça 28) , 12 e 13/02/2014 (peças 42 e 43) , 23/09/2015 (peça 59) , 07/06/2018 (peça 119) , 03/04/2019 (peça 121) e 29/04/2020 (peça 142) , indicando nesta última visita que a obra alcançou 69,23% do previsto e foi encerrada sem etapa útil.
As prestações de contas e complementações enviadas foram analisadas por meio dos documentos constantes nas peças 29, 44 e 123.
O fundamento para a instauração da Tomada de Contas Especial, conforme consignado na matriz de responsabilização elaborada pelo tomador de contas, foi a constatação da seguinte irregularidade: 
Ausência parcial de documentação de prestação de contas dos recursos federais repassados ao Prefeitura Municipal de Canto do Buriti - PI, no âmbito do convênio descrito como 'EXECUÇÃO DE SISTEMA DE ESGOTAMENTO SANITÁRIO PARA ATENDER O MUNICIPIODE CANTO DO BURITI/PI'.
Os responsáveis arrolados na fase interna foram devidamente comunicados e, diante da ausência de justificativas suficientes para elidir a irregularidade e da não devolução dos recursos, instaurou-se a tomada de contas especial.
No relatório (peça 149) , o tomador de contas concluiu que o prejuízo importaria no valor original de R$ 2.999.775,63, imputando-se a responsabilidade a Nilmar Valente de Figueiredo, prefeito no período de 2009 a 2012, na condição de gestor dos recursos, Marcos Nunes Chaves, prefeito no período de 2013 a 2020, na condição de prefeito sucessor, e Aguiar e Albuquerque Construções Ltda. - ME, na condição de contratado.
Em 20/10/2020, a Controladoria-Geral da União emitiu o relatório de auditoria (peça 153) , em concordância com o relatório do tomador de contas. O certificado de auditoria e o parecer do dirigente do órgão de controle interno concluíram pela irregularidade das presentes contas (peças 154 e 155) .
Em 26/11/2020, o ministro responsável pela área atestou haver tomado conhecimento das conclusões contidas no relatório e certificado de auditoria, bem como do parecer conclusivo do dirigente do órgão de controle interno, manifestando-se pela irregularidade das contas, e determinou o encaminhamento do processo ao Tribunal de Contas da União (peça 156) .
Uma vez remetidos os autos a este Tribunal para fins de apreciação e julgamento, em sede de instrução preliminar (peça 159) , a análise dos pressupostos de procedibilidade previstos na IN/TCU 71/2012 verificou que não havia óbices que impedissem o prosseguimento desta tomada de contas especial, uma vez que não se configurou o transcurso de mais de dez anos entre o fato gerador e a primeira notificação válida dos responsáveis pela autoridade administrativa competente. Verificou-se, ainda, que o valor atualizado do débito apurado (sem juros) em 01/01/2017 era superior ao valor mínimo de alçada vigente nesta Corte de Contas. Por fim, foram encontrados outros processos no Tribunal com o responsável Aguiar e Albuquerque Construções Ltda.
Na sequência procedeu-se ao exame técnico dos elementos fáticos e jurídicos relacionados ao feito, com vistas a propiciar o estabelecimento de parâmetros processuais objetivos para a adequada apuração dos fatos, identificação dos responsáveis e quantificação do dano para fins de ressarcimento, nos seguintes termos (peça 159, p. 5-7) :
EXAME TÉCNICO			 
15. O caso vertente trata do desperdício de recursos públicos federais repassados ao Município do Canto do Buriti/PI por meio do Convênio EP 0595/08 para a implementação de sistema de esgotamento sanitário, caracterizado pela execução apenas parcial das obras, não apresentação de documentos essenciais para a comprovação da boa e regular aplicação dos recursos repassados e pagamentos realizados a maior do que os serviços efetivamente executados.
16. Como visto, houve repasse de 100% dos recursos federais previstos para a consecução do objeto e alcance de apenas 69,23% do total pactuado (peça 121) . A rigor, diante de tal quadro, a irregularidade ensejadora do dano estaria circunscrita ao percentual não executado (30,77%) .
17. Não obstante, apesar de atestar a realização física no aludido patamar, o Tomador de Contas considerou que as obras foram encerradas sem etapa útil (peça 142) , tendo em vista que não foram apresentados documentos essenciais para a comprovação da boa e regular aplicação dos recursos transferidos, a saber: i) o as built dos serviços executados; ii) o cadastro de ligações prediais executadas; e iii) a licença de operação para o sistema implantado.
18. Em virtude desse quadro fático, a fase interna opinou pela responsabilização solidária dos prefeitos Nilmar Valente de Figueiredo (2009-2012) e Marcos Nunes Chaves (2013-2020) e da empresa Aguiar & Albuquerque Ltda.
19. Analisando os elementos disponíveis, verificam-se duas irregularidades distintas e bem delineadas. A primeira corresponde ao percentual não executado (30,77%) , visto que houve repasse de 100% dos recursos federais pactuados e execução de apenas 69,23% do total previsto; a segunda corresponde a esse percentual executado, porém impugnado, devido à não apresentação de documentos essenciais para comprovar a correta aplicação desses valores.
20. Ainda de acordo com os elementos disponíveis, devem responder pelo montante de recursos equivalentes à parcela executada, porém impugnada, o prefeito Nilmar Valente de Figueiredo em solidariedade com o Município de Canto do Buriti/PI.
21. A responsabilidade do prefeito Nilmar Valente de Figueiredo está devidamente caracterizada. Como se sabe, por expressa determinação constitucional e legal (art. 70, parágrafo único, da Constituição Federal, art. 93 do Decreto-Lei 200/1967 e art. 66 do Decreto 93.872/1986) , cabe ao responsável pela aplicação dos recursos públicos a obrigação de comprovar a sua boa e regular aplicação. 
22. Na espécie, tal obrigação deveria ter sido atendida pelo aludido prefeito, uma vez que a gestão dos recursos financeiros repassados ao ente subnacional foi inteiramente executada pelo responsável. Com efeito, tanto os repasses dos recursos federais (peça 190) como também as despesas correspondentes (peça 35) ocorreram integralmente durante o seu mandato. Além disso, consta que o responsável encaminhou a prestação de contas final do ajuste em 18/05/2012 (peça 32) , ratificando o entendimento de que toda a execução financeira do ajuste ocorreu durante a sua gestão.
23. Em não se desincumbindo satisfatoriamente de tal obrigação, resta configurada a responsabilidade do gestor, tanto pelo montante relativo à parcela não executada, quanto pelo montante relativo à parcela executada, porém impugnada, dos recursos transferidos, uma vez que a não apresentação de documentos essenciais para a comprovação da regular aplicação dos recursos ensejou o não aproveitamento dessa parcela executada.
24. Por sua vez, a inclusão do Município de Canto do Buriti/PI no polo passivo da presente demanda tem por objetivo impedir o enriquecimento ilícito do ente, uma vez que, ao fim e ao cabo, com a impugnação das presentes contas, está caracterizado o benefício do ente federado com a aplicação irregular dos recursos federais transferidos, visto que o valor correspondente aos 69,23% atestados reverterá ao patrimônio da municipalidade.
25. Além disso, o gestor também responde de forma solidária com a empresa contratada, Aguiar & Albuquerque Ltda.-ME, cuja responsabilidade também está devidamente caracterizada, uma vez que essa sociedade empresária foi beneficiária de pagamentos em montante superior aos serviços executados, resultando em prejuízo aos cofres federais no total de R$ 922.898,94, de acordo com as informações lançadas na tabela abaixo.
	A 
	Recursos federais
	3.000.000,00

	B 
	Recursos municipais
	150.000,00

	C 
	Valor total aportado (A+B) 
	3.150.000,00

	D 
	Pagamentos realizados1
	3.149.788,89

	E 
	Serviços executados (C*69,23%) 
	2.180.745,00

	F 
	Valor recebido a maior (D-E) 
	969.043,89

		Prejuízo aos cofres federais (F*A/C) 
	922.898,94

1 - peças 35 e 190
26. Ainda em relação à empresa, os valores recebidos a maior deverão ter o seu ressarcimento aos cofres federais corrigidos com base nas datas dos respectivos pagamentos, o que deve seguir o indicado na tabela abaixo, de acordo com as informações constantes das peças 35 e 190.
	Data de Ocorrência
	Valor Histórico (R$) 

	26/01/2012
	9.288,08

	26/01/2012
	668.821,97

	15/03/2012
	244.788,89

27. No tocante ao prefeito sucessor, Marcos Nunes Chaves (2013-2020) , presume-se que a proposta no sentido de responsabilizá-lo pelo prejuízo apurado tenha relação com o fato de o fim da vigência do ajuste e o prazo para a apresentação da prestação de contas terem ocorrido durante o seu mandato. Todavia, ao contrário do que propõe a fase interna, entende-se que tais fatos são insuficientes para atrair a sua responsabilização nos autos.
28. Conforme adiantado, a gestão dos recursos federais repassados ao Município de Canto do Buriti/PI foi integralmente realizada por seu antecessor. Além dos argumentos que já foram apontados nesse sentido, verifica-se que o saldo da conta vinculada foi zerado no dia 28/05/2012 (peça 135) , ratificando o entendimento de que o prefeito Marcos Nunes Chaves não geriu os recursos da avença, de sorte que, a rigor, não se lhe pode atribuir a obrigação pela comprovação da regular aplicação desses recursos.
29. Além disso, o fato de o prazo final para a apresentação da prestação de contas ter ocorrido durante a sua gestão não deve ser analisado de forma isolada, visto que tal obrigação foi adimplida por seu antecessor, pondo termo ao ajuste.
30. Em vista dessas considerações, verifica-se que não é possível apontar qualquer ilícito praticado pelo responsável no âmbito da avença, muito menos estabelecer um liame de causalidade entre sua conduta e o resultado danoso observado nos autos, elementos essenciais para enquadrá-lo na condição de responsável pelo prejuízo apurado, de forma que não procede a proposta para incluir o prefeito Marcos Nunes Chaves no polo passivo da presente demanda.
31. No tocante ao débito apurado, este, em linha com a sistemática informada pelo recente Acórdão 9284/2021-TCU-Segunda Câmara, da relatoria do Min.-Sub. Marcos Bemquerer, apresenta os seguintes contornos:
31.1. Responsabilidade solidária de Nilmar Valente Figueiredo (CPF: XXX.367.643-XX) e do Município de Canto do Buriti/PI (CNPJ: 06.554.042/0001-50) :
	Data de Ocorrência
	Valor Histórico (R$) 

	13/07/2011
	1.200.000,00

	30/09/2011
	877.101,06

31.2. Responsabilidade solidária de Nilmar Valente Figueiredo (CPF: XXX.367.643-XX) e de Aguiar e Albuquerque Construções Ltda. - ME (CNPJ: 09.620.739/0001-70) :
	Data de Ocorrência
	Valor Histórico (R$) 

	26/01/2012
	9.288,08

	26/01/2012
	668.821,97

	15/03/2012
	244.788,89

Em vista do exame técnico realizado, foi proposta a citação dos responsáveis Nilmar Valente de Figueiredo, Município de Buriti/PI e Aguiar Albuquerque Construções Ltda., nos seguintes termos:
PROPOSTA DE ENCAMINHAMENTO
Diante do exposto, submetem-se os autos à consideração superior, propondo:
realizar a citação dos responsáveis a seguir indicados, com fundamento nos arts. 10, § 1º, e 12, incisos I e II, 16, § 2º, alínea 'b', da Lei nº  8.443/1992, c/c os arts. 202, incisos I e II, e 209, § 5º, inciso II, do RITCU, para que, no prazo de 15 (quinze) dias, em decorrência da conduta praticada, apresentem alegações de defesa e/ou recolham, aos cofres especificados, a quantia abaixo indicada, atualizada monetariamente a partir da respectiva data até o efetivo recolhimento, abatendo-se na oportunidade as quantias eventualmente ressarcidas, na forma da legislação em vigor, que geraram a irregularidade demonstrada a seguir:
Irregularidade 1: inexecução de parte do objeto do Convênio EP 0595/08, registro Siafi 650854, a despeito do repasse integral dos recursos federais, e não aproveitamento da parcela executada, em virtude da não apresentação de documentos essenciais para a comprovação da boa e regular aplicação dos recursos repassados.
Dispositivos violados: Constituição Federal, arts. 37, caput, e 70, parágrafo único; Lei nº  8.666/1993, art. 3º; Decreto-Lei nº 200/1967, art. 93; Decreto nº 93.872/1986, art. 66.
Responsáveis solidários: Nilmar Valente de Figueiredo (CPF: XXX.367.643-XX) e Município de Canto do Buriti/PI (CNPJ: 06.554.042/0001-50) :
	Data de Ocorrência
	Valor Histórico (R$) 

	13/07/2011
	1.200.000,00

	30/09/2011
	877.101,06

Cofre para recolhimento: Fundação Nacional de Saúde.
Responsável 1: Nilmar Valente de Figueiredo (CPF: XXX.367.643-XX) :
Conduta: não executar parte do objeto do Convênio EP 0595/08, registro Siafi 650854, a despeito do repasse integral dos recursos federais previstos para a consecução do objeto pactuado, e não apresentar os seguintes documentos essenciais para a comprovação da boa e regular aplicação dos recursos relativos à parcela executada: i) o as built dos serviços executados; ii) o cadastro de ligações prediais executadas; e iii) a licença de operação para o sistema implantado.
Nexo de causalidade: a não execução de parte do objeto do Convênio EP 0595/08, registro Siafi 650854, a despeito do repasse integral dos recursos federais previstos para a consecução do objeto pactuado, e a não apresentação de documentos essenciais para a comprovação da boa e regular aplicação dos recursos relativos à parcela executada, a saber: i) o as built dos serviços executados; ii) o cadastro de ligações prediais executadas; e iii) a licença de operação para o sistema implantado, resultou no prejuízo equivalente ao total de recursos federais transferidos ao Município de Canto do Buriti/PI.
Culpabilidade: não há excludentes de ilicitude, de culpabilidade e de punibilidade. É razoável supor que o responsável tinha consciência da ilicitude de sua conduta. Era exigível conduta diversa da praticada, qual seja, executar integralmente as obras objeto do Convênio EP 0595/08, registro Siafi 650854, e realizar no tempo e modo devidos a comprovação da boa e correta aplicação dos recursos transferidos ao Município de Canto do Buriti/PI.
Responsável 2: Município de Canto do Buriti/PI (CNPJ: 06.554.042/0001-50) :
Conduta: executar apenas parcialmente o objeto do Convênio EP 0595/08, registro Siafi 650854, sem aproveitamento da parcela executada, em virtude da não apresentação de documentos essenciais para a comprovação da boa e regular aplicação dos recursos repassados, a saber: i) o as built dos serviços executados; ii) o cadastro de ligações prediais executadas; e iii) a licença de operação para o sistema implantado.
Nexo de causalidade: a execução apenas parcial do objeto do Convênio EP 0595/08, registro Siafi 650854, e a não apresentação de documentos essenciais para a comprovação da boa e regular aplicação dos recursos repassados, a saber: i) o as built dos serviços executados; ii) o cadastro de ligações prediais executadas; e iii) a licença de operação para o sistema implantado, resultou na impossibilidade de aproveitamento da parcela executada e, em consequência, na completa inservibilidade do empreendimento, com prejuízo equivalente ao total de recursos federais transferidos ao Município de Canto do Buriti/PI.
Culpabilidade: não há excludentes de ilicitude, de culpabilidade e de punibilidade. É razoável supor que o representante legal do ente tinha consciência da ilicitude de sua conduta. Era exigível conduta diversa da praticada, qual seja, executar integralmente as obras objeto do Convênio EP 0595/08, registro Siafi 650854, e realizar no tempo e modo devidos a comprovação da boa e correta aplicação dos recursos transferidos ao Município de Canto do Buriti/PI.
Irregularidade 2: pagamentos de serviços não executados em favor da empresa Aguiar & Albuquerque Ltda com recursos do Convênio EP 0595/08.
Responsáveis solidários: Nilmar Valente de Figueiredo (CPF: XXX.367.643-XX) e Aguiar e Albuquerque Construções Ltda. - ME (CNPJ: 09.620.739/0001-70) :
	Data de Ocorrência
	Valor Histórico (R$) 

	26/01/2012
	9.288,08

	26/01/2012
	668.821,97

	15/03/2012
	244.788,89

Cofre para recolhimento: Fundação Nacional de Saúde.
Responsável 1: Nilmar Valente Figueiredo (CPF: XXX.367.643-XX) .
Conduta: realizar pagamentos com recursos do Convênio EP 0595/08 por serviços não executados em favor da empresa Aguiar & Albuquerque Ltda.
Nexo de causalidade: a realização de pagamentos com recursos do Convênio EP 0595/08 por serviços não executados em favor da empresa Aguiar & Albuquerque Ltda. resultou em prejuízo ao erário federal no valor histórico de R$ 922.898,94.
Culpabilidade: não há excludentes de ilicitude, de culpabilidade e de punibilidade. É razoável supor que o responsável tinha consciência da ilicitude de sua conduta. Era exigível conduta diversa da praticada, qual seja, realizar pagamentos com recursos do Convênio EP 0595/08 apenas em relação aos serviços efetivamente executados pela empresa Aguiar & Albuquerque Ltda.
	
Responsável 2: Aguiar e Albuquerque Construções Ltda. - ME (CNPJ: 09.620.739/0001-70) :
Conduta: receber do Município de Canto do Buriti/PI pagamentos por serviços não executados no âmbito do Convênio EP 0595/08.
Nexo de causalidade: o recebimento de pagamentos efetuados pelo Município de Canto do Buriti/PI por serviços não executados no âmbito do Convênio EP 0595/08 resultou em prejuízo aos cofres públicos federais no valor histórico de R$ 922.898,94.
Culpabilidade: não há excludentes de ilicitude, de culpabilidade e de punibilidade. É razoável supor que o representante legal da empresa tinha consciência da ilicitude de sua conduta. Era exigível conduta diversa da praticada, qual seja, receber pagamentos com recursos do Convênio EP 0595/08 apenas em relação aos serviços efetivamente executados.
Em cumprimento ao pronunciamento da Unidade Técnica, ocorrido em 30/09/2021 (peça 161) , foi efetuada citação dos responsáveis, tendo havido manifestação do Município de Canto do Buriti/PI (peça 178) e de Nilmar Valente de Figueiredo (peças 179 e 189) . 
A empresa Aguiar e Albuquerque Construções Ltda. não apresentou defesa. A citação da aludida sociedade empresária ocorreu nos seguintes moldes:
	Comunicação: Ofício 56711/2021 - Secomp (peça 166) 
Data da Expedição: 21/10/2021
Data da Ciência: não houve (peça 174) 
Observação: Ofício enviado para o endereço comercial da empresa, conforme pesquisa na base de dados no sistema da Receita Federal, custodiada pelo TCU e atualizada em 23/11/2016 (peça 165) 

	Comunicação: Ofício 1723/2022 - Secomp (peça 181) 
Data da Expedição: 31/01/2022
Data da Ciência: não houve (peça 183) 
Observação: Ofício enviado para o endereço do representante legal da empresa, conforme pesquisa na base de dados no sistema da Receita Federal, custodiada pelo TCU e atualizada em 26/01/2022 (peça 180) 

	Comunicação: Edital 448/2022 - Secomp (peça 185) 
Data da Expedição: 18/03/2022
Data da Ciência: 21/03/2022 (peça 186) 
Data final para apresentação de defesa: 05/04/2022 

EXAME TÉCNICO
O exame técnico ora proposto compreende a análise das defesas apresentadas, bem como da revelia configurada, tomando como base as irregularidades atribuídas aos responsáveis no âmbito das instruções precedentes, em cotejo com os elementos comprobatórios constantes dos autos e os argumentos que possam ser aproveitados em favor dos responsáveis em manifestações colhidas na fase interna desta Tomada de Contas Especial, acaso existentes.
Da validade das notificações
Preliminarmente, cumpre tecer breves considerações sobre a forma como são realizadas as comunicações processuais no TCU. A esse respeito, destacam-se o art. 179, do Regimento Interno do TCU (Resolução 155, de 04/12/2002) e o art. 4º, inciso III, § 1º, da Resolução TCU 170, de 30/06/2004, in verbis:
Art. 179. A citação, a audiência ou a notificação, bem como a comunicação de diligência, farse-ão:
I - mediante ciência da parte, efetivada por servidor designado, por meio eletrônico, fac-símile, telegrama ou qualquer outra forma, desde que fique confirmada inequivocamente a entrega da comunicação ao destinatário;
II - mediante carta registrada, com aviso de recebimento que comprove a entrega no endereço do destinatário;
III - por edital publicado no Diário Oficial da União, quando o seu destinatário não for localizado
 (...) Art. 3º As comunicações serão dirigidas ao responsável, ou ao interessado, ou ao dirigente de órgão ou entidade, ou ao representante legal ou ao procurador constituído nos autos, com poderes expressos no mandato para esse fim, por meio de:
I - correio eletrônico, fac-símile ou telegrama;
II - servidor designado;
III - carta registrada, com aviso de recebimento;
IV - edital publicado no Diário Oficial da União, quando o seu destinatário não for localizado, nas hipóteses em que seja necessário o exercício de defesa.
Art. 4º. Consideram-se entregues as comunicações:
I - efetivadas conforme disposto nos incisos I e II do artigo anterior, mediante confirmação da ciência do destinatário;
II - realizadas na forma prevista no inciso III do artigo anterior, com o retorno do aviso de recebimento, entregue comprovadamente no endereço do destinatário;
III - na data de publicação do edital no Diário Oficial da União, quando realizadas na forma prevista no inciso IV do artigo anterior.
§ 1º O endereço do destinatário deverá ser previamente confirmado mediante consulta aos sistemas disponíveis ao Tribunal ou a outros meios de informação, a qual deverá ser juntada ao respectivo processo.
Bem se vê, portanto, que a validade da citação via postal não depende de que o aviso de recebimento seja assinado pelo próprio destinatário da comunicação, o que dispensa, no caso em tela, a entrega do AR em "mãos próprias". A exigência da norma é no sentido de o Tribunal verificar se a correspondência foi entregue no endereço correto, residindo aqui a necessidade de certeza inequívoca. 
Não é outra a orientação da jurisprudência do TCU, conforme se verifica dos julgados a seguir transcritos:
São válidas as comunicações processuais entregues, mediante carta registrada, no endereço correto do responsável, não havendo necessidade de que o recebimento seja feito por ele próprio (Acórdão 3648/2013-TCU-Segunda Câmara, Relator Min. José Jorge) ;
É prescindível a entrega pessoal das comunicações pelo TCU, razão pela qual não há necessidade de que o aviso de recebimento seja assinado pelo próprio destinatário. Entregandose a correspondência no endereço correto do destinatário, presume-se o recebimento da citação. (Acórdão 1019/2008-TCU-Plenário, Min. Benjamin Zymler) ;
As comunicações do TCU, inclusive as citações, deverão ser realizadas mediante Aviso de Recebimento - AR, via Empresa Brasileira de Correios e Telégrafos, bastando para sua validade que se demonstre que a correspondência foi entregue no endereço correto. (Acórdão 1526/2007-TCU-Plenário, Min. Aroldo Cedraz) .
A validade do critério de comunicação processual do TCU foi referendada pelo Supremo Tribunal Federal, nos termos do julgamento do MS-AgR 25.816/DF, por meio do qual se afirmou a desnecessidade da ciência pessoal do interessado, entendendo-se suficiente a comprovação da entrega do "AR" no endereço do destinatário:
Ementa: agravo regimental. Mandado de segurança. Desnecessidade de intimação pessoal das decisões do tribunal de contas da união. art. 179 do regimento interno do TCU. Intimação do ato impugnado por carta registrada, iniciado o prazo do art. 18 da Lei 1.533/1951 da data constante do aviso de recebimento. Decadência reconhecida. Agravo improvido.
O envio de carta registrada com aviso de recebimento está expressamente enumerado entre os meios de comunicação de que dispõe o Tribunal de Contas da União para proceder às suas intimações.
O inciso II do art. 179 do Regimento Interno do TCU é claro ao exigir apenas a comprovação da entrega no endereço do destinatário, bastando o aviso de recebimento simples. 
Da revelia da empresa Aguiar e Albuquerque Construções Ltda.-ME
No caso vertente, a citação da empresa ocorreu nos endereços comercial (peça 166) e residencial do seu representante legal (peça 181) , ambos provenientes de pesquisas de endereço constantes das bases de dados da Receita Federal custodiadas pelo TCU (peças 165 e 180) .
As comunicações em tela não obtiveram êxito, dando ensejo à comunicação por edital publicado em órgão oficial. Esta forma de chamamento da parte aos autos mostra-se em consonância com o disposto no art. 179, inciso III, do Regimento Interno do TCU, sendo, assim, considerada medida processual válida.
Superada a análise acerca da validade das notificações, transcorrido o prazo regimental fixado e mantendo-se inerte a aludida sociedade empresária, impõe-se que seja considerada revel, dando-se prosseguimento ao processo, com fulcro no art. 12, § 3º, da Lei 8.443/1992.
Nos processos do TCU, a revelia não leva à presunção de que seriam verdadeiras todas as imputações levantadas contra os responsáveis, diferentemente do que ocorre no processo civil, em que a revelia do réu opera a presunção da verdade dos fatos narrados pelo autor (Acórdão 1009/2018-TCU-Plenário, Min. Bruno Dantas; 2.369/2013-Plenário, Min. Benjamin Zymler e 2.449/2013-Plenário, Min. Benjamin Zymler) . Dessa forma, a avaliação da responsabilidade do agente não pode prescindir da prova existente no processo ou para ele carreada. 
Como visto, a empresa foi citada diante do recebimento de pagamentos por serviços não executados no âmbito do Convênio EP 0595/08, no valor histórico de R$ 922.989,94.
Ao permanecer silente, a empresa deixou de produzir prova quanto ao regular recebimento dos pagamentos inquinados, restando caracterizado o enriquecimento sem causa, em afronta às regras gerais de Direito que tipificam a situação como violadora do ordenamento jurídico (arts. 884 e 885 do Código Civil e 9º da Lei 8.429/1992) .
Mesmo as alegações de defesa não sendo apresentadas, considerando o princípio da verdade real que rege esta Corte, procurou-se buscar, em manifestações dos responsáveis na fase interna desta Tomada de Contas Especial, se havia algum argumento que pudesse ser aproveitado a seu favor. 
No entanto, a empresa não se manifestou na fase interna, embora notificada (peça 149, p. 5, item 14) , não havendo, assim, nenhum argumento que possa vir a ser analisado e posteriormente servir para afastar as irregularidades apontadas. 
Em se tratando de processo em que a parte interessada não se manifestou acerca das irregularidades imputadas, não há elementos para que se possa efetivamente aferir e reconhecer a ocorrência de boa-fé na conduta do representante legal da empresa, podendo este Tribunal, desde logo, proferir o julgamento de mérito pela irregularidade das contas, conforme os termos dos §§ 2º e 6º do art. 202 do Regimento Interno do TCU (Acórdão 2064/2011-TCU-Primeira Câmara, Min. Ubiratan Aguiar; 6.182/2011-1ª Câmara, Min. Weber de Oliveira; 4.072/2010-1ª Câmara, Min. Valmir Campelo; 1.189/2009-1ª Câmara, Min. Marcos Bemquerer; e 731/2008-Plenário, Min. Aroldo Cedraz) .
Dessa forma, a empresa Aguiar e Albuquerque Construções Ltda. - ME deve ser considerada revel, nos termos do art. 12, § 3º, da Lei 8.443/1992, devendo as contas serem julgadas irregulares, condenando-a ao débito apurado.
Das alegações de defesa apresentadas por Nilmar Valente de Figueiredo
O responsável apresentou a manifestação lançada às peças 179 e 189 por meio de advogado regularmente constituído (peça 170) .
Da manifestação acostada por Nilmar Valente de Figueiredo à peça 179
De início, a defesa se insurge contra a proposta desta Unidade Técnica de excluir a responsabilidade do prefeito sucessor, Marcos Nunes Chaves (gestão 2013-2016) nesta tomada de contas especial, sob o argumento de que a conduta do referido gestor foi determinante para a não conclusão das obras. 
A esse respeito, alega que o requerido apresentou à Funasa plano de trabalho para a conclusão da obra e saneamento das pendências, com a utilização de recursos próprios (peça 63) , e que a Funasa teria se manifestado favoravelmente ao plano de trabalho apresentado e retirado a glosa financeira (peça 64) , bem assim que as obras foram iniciadas de acordo com o plano de trabalho aprovado pela Funasa e interrompidas por ordem do prefeito sucessor (peça 115) .
Nessa toada, a defesa alega que o requerente buscou amparo judicial para remover o embargo às obras realizado pelo prefeito sucessor (peças 62 e 74) e que o ente municipal impetrou mandado de segurança (peça 117) para anular o parecer da Funasa (peças 81 e 82) .
A defesa ainda alega que consta dos autos parecer que atestou a execução de 100% dos serviços (peça 33) e parecer que atestou a execução de 83,21% com etapa útil (peça 59) , com algumas pendências documentais, que teriam sido sanadas (peças 65, 77 e 78) . 
Com base nessa linha argumentativa, a defesa sustenta que o requerido não praticou qualquer ato doloso ou culposo que enseje a sua responsabilização em dano ao erário, aduzindo que tal responsabilização deve recair exclusivamente sobre o prefeito Marcos Nunes Chaves, a empresa contratada e o Município de Canto do Buriti/PI.
Em sede preliminar, a defesa entende que ocorreu a decadência no caso vertente, em virtude da perda do prazo de 180 estipulado no art. 11 da IN TCU 71/2012 para que a entidade repassadora providenciasse o envio da tomada de contas especial ao TCU. Na sequência, a defesa alega que a perda do prazo para a instauração da TCE afasta desta Corte de Contas o direito de imputar ao requerido o débito apontado pela entidade concedente. 
Ainda neste ponto, a defesa transcreve o art. 8º da Lei 8.443/1992 para cobrar deste Tribunal a inclusão da autoridade administrativa competente no polo passivo da demanda, de modo a responder de forma solidária com o requerido, caso seja afastado o instituto da decadência no caso vertente.
Também em sede preliminar, a defesa colaciona jurisprudência do Supremo Tribunal Federal quanto à incidência da Lei 9.873/1999 nas regras de prescrição adotadas por esta Corte de Contas para asseverar que ocorreu a prescrição da pretensão punitiva do TCU, uma vez transcorrido prazo superior a cinco anos entre a data do fato (31/12/2013) e a citação do requerido (04/06/2019) , bem assim que em 31/12/2016 ocorreu a prescrição intercorrente prevista no § 1º do art. 1º da Lei 9.873/1999.
Na sequência, a defesa reproduz trecho do voto do relator do RE 852475, Min. Alexandre de Moraes, segundo o qual "somente são imprescritíveis as ações de ressarcimento ao erário com base na prática de ato de improbidade administrativa doloso tipificado na Lei de Improbidade Administrativa" (grifo mantido) , para asseverar que não foi caracterizada conduta dolosa do requerido, bem como não há decisão judicial caracterizando a existência de ato ilícito doloso, em virtude do que, para a defesa, inexiste possibilidade de contraditório e ampla defesa plenos, por não ser "possível ao acusado defender-se no sentido da ausência de elemento subjetivo (dolo ou culpa) ".
Neste ponto, a defesa ressalta que não foi atribuída ao responsável qualquer conduta prevista no inciso III do art. 16 da Lei 8.443/1992, bem como nega que esteja caracterizada em relação a ele qualquer dos elementos caracterizadores da responsabilidade civil subjetiva ensejadora da obrigação de reparar o dano, e entende haver na espécie fato de terceiro, ensejador de excludente de responsabilidade.
Nesse passo, a defesa considera que a responsabilidade pelo prejuízo deve ser imputada ao prefeito sucessor, pela prática de ato antieconômico, visto que, ao não colaborar com a conclusão da obra, por meio de medidas administrativas e legais para obstar a execução dos serviços pelo requerido, o sucessor "adotou uma conduta comissiva para evitar a aplicação integral dos recursos repassados".
Por outro lado, a defesa sustenta que a prática de ato antieconômico não pode ser atribuída ao requerido, tendo em vista a apresentação do plano de trabalho para a conclusão da obra e saneamento das pendências (peça 63) , fato que também demonstraria a sua boa-fé.
Em outra vertente, a defesa põe em dúvida a quantificação do valor apontado como débito a partir da referência aos diferentes percentuais de execução física atestados pela Funasa constantes dos autos. Para a defesa, uma vez que já foram acostados os documentos tidos como ausentes e o projeto para executar serviços complementares, "faz-se necessário a fixação de prazo para que o Município de Canto do Buriti/PI sane as pendências burocráticas do sistema e faça a entrega do sistema para a concessionária AGESPISA e esta ponha em funcionamento".
Neste ponto, a defesa propõe a elaboração de termo de ajustamento de gestão (TAG) envolvendo a Funasa, o Município de Canto do Buriti/PI e "demais partes do processo", e ressalta que tal solução foi adotada pelo TCU no âmbito do Acórdão 494/2017-TCU-Plenário, oriundo do Acórdão 2758/2014-TCU-Plenário.
No mérito, a defesa alega que houve conclusão das obras conveniadas com funcionalidade e que não existiu desvio de finalidade e de objeto ou dano ao erário, além de existir nexo de causalidade entre receitas recebidas e despesas efetuadas.
Sobre o assunto, alega que o requerido apresentou a prestação de contas do ajuste e que houve ateste da "conclusão de 100% dos serviços ou de 83%, com etapa útil, restando pendências documentais". Após ser citado, prossegue a defesa, o requerido acostou aos autos a documentação pendente, restando pendente: i) a execução de 1.418 m de rede coletora; e ii) a execução de ramais prediais de 267 unidades.
Ainda segundo a defesa, em ato contínuo, o requerido formalizou um TAC com a Funasa (peças 81 e 82) para concluir as pendências de execução da obra, em consonância com o plano de trabalho apresentado (peça 63) , e ainda propôs ação judicial em face do Município de Canto do Buriti/PI para retirar o embargo oposto pelo prefeito sucessor (peça 62) .
Na sequência, a defesa menciona que "a obra foi executada na quase inteireza (83,21%) ", em virtude do que considera que a condenação para o ressarcimento do montante utilizado no ajuste caracteriza enriquecimento ilício da União, porque "a União se locupletará das benfeitorias públicas efetivamente realizadas à custa das verbas gerenciadas pelo requerido" (grifo mantido) .
Ao final, a defesa formula pedido para a suspensão da tramitação do feito, com a formalização de Termo de Ajuste de Gestão entre os envolvidos, para a conclusão das pendências existentes e colocação em operação do sistema de abastecimento e esgotamento avençado.
Alternativamente, a defesa requer o acatamento das preliminares de: i) decadência pela perda do prazo para o envio da TCE ao TCU; ii) inclusão da autoridade administrativa responsável no polo passivo da demanda para responder de forma solidária com os requeridos; iii) inclusão do prefeito Marcos Nunes Chaves no polo passivo da presente demanda, por ato comissivo voltado a obstar o prosseguimento das obras e serviços avençados; iv) reconhecimento da prescrição da pretensão punitiva e ressarcitória do TCU; v) inexistência de ato doloso ou culposo para a proposição de ação de ressarcimento ao erário ou constituição de crédito em favor da União; vi) reconhecimento de inexistência de comprovação de alguma hipótese do inciso III do art. 16 da Lei 8.443/1992 e, por consequência, a não imputação de débito ao requerido; vii) excludente de responsabilidade, em razão de inexistência de ato ilícito atribuível ao requerido; viii) reconhecimento da divergência dos laudos de inspeção in loco e, por consequência, reconhecimento da condição de contas iliquidáveis.
No mérito, requer que seja reconhecida a execução parcial ou integral dos serviços contratados, com etapa útil e, por consequência, que as contas do requerido sejam julgadas regulares, mesmo com ressalvas, sem aplicação de multa e imputação de débito.
Em complemento, a defesa requer que as comunicações e notificações sejam realizadas em nome e no endereço profissional do patrono Uanderson Ferreira da Silva, e que seja autorizada a produção de sustentação oral.
Da manifestação acostada por Nilmar Valente de Figueiredo à peça 189
A defesa faz novamente referência ao projeto de recuperação dos serviços executados, afirmando que houve aprovação da Funasa e que o projeto será suportado financeiramente pelo requerente, na forma de ressarcimento ao erário, para mais uma vez requerer a suspensão da tramitação desta TCE e a autorização para: i) formalização de termo de acordo entre as partes; ii) retorno dos autos à Funasa, com a determinação de acompanhamento de um novo projeto de recuperação do objeto contratado; e iii) homologação e acompanhamento do acordo pelo TCU e acompanhamento da parte física pela Funasa.
Da análise das alegações de defesa apresentadas por Nilmar Valente de Figueiredo
A defesa apresentada pelo responsável não merece prosperar.
A primeira preliminar suscitada pela defesa trata da ocorrência da decadência pela inobservância do prazo de 180 dias previsto no art. 11 da IN TCU 71/2012. O prazo em questão refere-se ao envio da TCE ao TCU, embora, na sequência, a defesa faça referência à perda do prazo para a instauração da TCE, que tem por fundamento o art. 4º do mesmo diploma normativo. Tanto o primeiro prazo, de envio da TCE, quanto o segundo, de instauração, são de 180 dias. 
Em nenhuma dessas situações a perda do prazo pela autoridade administrativa aproveita a defesa. A hipótese não aborda direito potestativo, ambiente em que se processa a decadência, tampouco há norma que estipule prazo para que incidam os efeitos do decaimento do direito, visto que a reserva legal é regra para aplicação do instituto. 
Ademais, tratando especificamente da perda do prazo para a instauração da TCE, o Tribunal tem assente que a circunstância não gera preclusão em benefício do responsável, destinando-se o prazo em questão à autoridade administrativa competente para abertura do processo, a fim de lhe afastar a possibilidade de responsabilização solidária pelo débito, a que estará sujeita caso deixe de proceder à instauração (Boletins de Jurisprudência 195/2017 e 149/2016) .
Dada a similaridade dos aspectos jurídicos envolvidos em ambas as situações - instauração e envio -, não há fundamento para conferir à perda do prazo para envio da TCE ao TCU tratamento distinto ao dado à perda do prazo para a instauração do feito. Assim sendo, conquanto a perda do prazo possa dar ensejo à responsabilização da autoridade administrativa competente (art. 12 da IN TCU 71/2012) , tal fato não beneficia a defesa, tampouco obsta o regular prosseguimento do feito em relação ao responsável.
E uma vez que a defesa aponta o art. 8º da Lei 8.443/1992 para requerer a responsabilidade solidária da autoridade administrativa omissa, vale lembrar que, no caso do litisconsórcio passivo necessário, o TCU não está impedido de atribuir responsabilidade exclusivamente a um dos devedores solidários, que, se assim entender, pode entrar com ação regressiva contra os demais, pois a solidariedade passiva é instituto que visa a favorecer o credor, que pode exigir de um ou de todos os devedores a integralidade da dívida. Significa dizer que o instituto da solidariedade passiva constitui benefício exclusivo do credor (Acórdão 425/2019-TCU-Plenário, Min. Benjamin Zymler; Acórdão 6398/2015-TCU-Segunda Câmara, Min. Vital do Rêgo; Acórdão 3320/2015-TCU-Plenário, Min. José Múcio Monteiro) .
A segunda preliminar suscitada refere-se ao entendimento do Supremo Tribunal Federal ao prazo prescricional a ser observado pelo TCU.
A questão em tela foi recentemente analisada pelo Supremo Tribunal Federal, no Recurso Extraordinário - RE 636.886, mediante o qual foi fixada a tese, com repercussão geral reconhecida, de que "é prescritível a pretensão de ressarcimento ao erário fundada em decisão de Tribunal de Contas" (Tema 899) . Em que pese o questionamento acerca da abrangência da tese ali firmada, no sentido de que se circunscreveria apenas ao processo de execução da condenação imposta pelo TCU (ou seja, inaplicável à pretensão de ressarcimento exercida no processo "conhecimento" da TCE) , verifica-se que o STF, por meio de decisões prolatadas pelas suas duas turmas, tem decidido de forma reiterada que se aplica o prazo prescricional de 5 anos previsto na Lei 9.873/1999 às pretensões sancionatória e ressarcitória a cargo do Tribunal de Contas da União. 
Seja por aplicação direta ou por analogia, a orientação sufragada é no sentido de que o prazo de 5 anos é compatível com a tese de que a ação e a execução prescrevem no mesmo prazo (Súmula 150 do STF) , bem como com o fato de que a Lei 9.873/1999 - que regulamenta o exercício de ação punitiva pela Administração Pública Federal, direta e indireta - regeria integralmente a prescrição no âmbito do TCU. Quanto a este último aspecto, o Ministro Luís Roberto Barroso, no voto exarado no julgamento do MS 32.201, embora tenha advertido que a atuação do TCU, em sua acepção clássica, não se qualifica como exercício do poder de polícia, ressaltou que a Lei 9.873/1999 assumiria vocação regulatória geral da prescrição do exercício da competência sancionadora da Administração Pública, sendo sua disciplina aplicável a qualquer ação punitiva da Administração Pública Federal, exceto àquelas esferas em que exista regulamentação específica. Ademais, em virtude da autonomia científica do Direito Administrativo, não haveria razão plausível para suprimir a omissão da Lei Orgânica do Tribunal de Contas da União, no tocante ao estabelecimento de um prazo prescricional próprio, valendo-se das normas de direito civil, e não das de direito administrativo.
Eis algumas ementas que evidenciam o entendimento predominante do STF:
Ementa: AGRAVO REGIMENTAL EM MANDADO DE SEGURANÇA. TOMADA DE CONTAS ESPECIAL. TRIBUNAL DE CONTAS DA UNIÃO. CONDENAÇÃO A RESSARCIMENTO AO ERÁRIO. PRESCRIÇÃO. MARCO INTERRUPTIVO. ART. 2°, II, DA LEI 9.873/1999. ATO INEQUÍVOCO DE APURAÇÃO DO FATO. DISCUSSÃO. DIREITO LÍQUIDO E CERTO. DEMONSTRAÇÃO. INOCORRÊNCIA. SUBSISTÊNCIA DA DECISÃO AGRAVADA. AGRAVO A QUE SE NEGA PROVIMENTO. I - As razões do agravo regimental são inaptas para desconstituir os fundamentos da decisão agravada, que, por isso, se mantêm hígidos. II - Aplicando-se a regulamentação da Lei 9.873/1999 ao caso concreto, observa-se que a pretensão sancionatória do TCU, em relação aos atos praticados pelo impetrante, levando-se em consideração a ocorrência de 5 causas interruptivas da prescrição, não teria sido fulminada pelo decurso do tempo. III - A pretensão do recorrente, fundada na discussão sobre os fatos apontados como marcos interruptivos da prescrição da pretensão punitiva da Administração Pública, refoge aos estreitos limites do mandamus, ante a ausência de liquidez e certeza do direito pleiteado. IV - Agravo regimental a que se nega provimento. MS 36067 ED-AgR. Órgão julgador: Segunda Turma. Relator (a) : Min. RICARDO LEWANDOWSKI. Julgamento: 18/10/2019
Ementa: AGRAVO REGIMENTAL EM RECLAMAÇÃO. TRIBUNAL DE CONTAS DA UNIÃO. TOMADA DE CONTA ESPECIAL. PRESCRIÇÃO DA PRETENSÃO PUNITIVA. RECONHECIDA EM DECISÃO DO SUPREMO TRIBUNAL FEDERAL. PRESCRITIBILIDADE DO RESSARCIMENTO AO ERÁRIO FUNDADA EM DECISÃO DE TRIBUNAL DE CONTAS. AÇÃO DE IMPROBIDADE ADMINISTRATIVA COM PEDIDO DE RESSARCIMENTO JÁ EM CURSO. AGRAVO REGIMENTAL A QUE SE NEGA PROVIMENTO. I - O acórdão do TCU determinou a formação de processo administrativo para avaliarem, efetivamente, a eventual responsabilização do agravado para o ressarcimento do dano ao erário, contrariando, assim, autoridade desta Corte no MS 35.512/DF, uma vez que houve a concessão da segurança para declarar a ocorrência da prescrição da pretensão punitiva do TCU em relação às infrações imputadas a ele, destacando-se que a União poderia perseguir os valores referentes ao ressarcimento dos danos na esfera judicial. II - Agravo regimental a que se nega provimento. (Rcl 39497 AgR. Órgão julgador: Segunda Turma. Relator (a) : Min. RICARDO LEWANDOWSKI. Julgamento: 10/10/2020) 
Ementa: MANDADO DE SEGURANÇA. DIREITO ADMINISTRATIVO. TRIBUNAL DE CONTAS DA UNIÃO. SERVIDOR DA SECRETARIA DE SAÚDE DO ESTADO DO ACRE. FISCALIZAÇÃO OMISSA E DEFICIENTE NA EXECUÇÃO DE DOIS CONVÊNIOS FIRMADOS ENTRE A SECRETARIA ESTADUAL E O MINISTÉRIO DA SAÚDE. APLICAÇÃO DE MULTA. ARTS. 28, II, E 58, II, DA LEI 8.443/1992. ART. 268, II, DO REGIMENTO INTERNO DO TCU. PRESCRIÇÃO DA PRETENSÃO SANCIONATÓRIA. OCORRÊNCIA. APLICAÇÃO DA LEI 9.873/1999. PRECEDENTES DESTE STF. MEDIDA LIMINAR DEFERIDA E RATIFICADA NO EXAME DE MÉRITO. SEGURANÇA CONCEDIDA PARA AFASTAR A MULTA APLICADA. 1. A prescrição da pretensão punitiva do TCU é regulada pela Lei 9.873/1999, descabendo a aplicação do prazo decenal previsto na legislação civil (art. 205 do Código Civil) . Ao revés, incide o prazo quinquenal previsto na Lei 9.873/1999 (MS 32201, Rel. Min. Roberto Barroso, PRIMEIRA TURMA, DJe 7/8/2017; MS 35.512-AgR, Rel. Min. Ricardo Lewandowski, SEGUNDA TURMA, DJe 21/6/2019) . 2. In casu, na linha do parecer apresentado pelo Ministério Público Federal e da decisão liminar de minha lavra, é inequívoca a superação do prazo prescricional quinquenal. Os ilícitos apontados pela Corte de Contas ocorreram em julho de 2006, tendo o processo de auditoria sido instaurado em 9/10/2006. A ordem de citação do responsável para a audiência, por sua vez, ocorreu em 25/6/2007. Entretanto, a decisão condenatória recorrível foi exarada somente em 31/5/2016, data da prolação do Acórdão 3513/2016-TCU-Primeira Câmara. 3. Ex positis, CONCEDO A SEGURANÇA unicamente para afastar a sanção de multa aplicada ao impetrante, nos autos da Tomada de Contas Processo 023.288/2006-0, máxime da ocorrência de prescrição da pretensão punitiva do Tribunal de Contas da União. MS 35940. (Órgão julgador: Primeira Turma. Relator (a) : Min. LUIZ FUX. Julgamento: 16/06/2020) .
Essa orientação também foi seguida nas seguintes decisões monocráticas: MS 36.127-MC/DF e MS 35.940-MC/DF, Rel. Min. Luiz Fux; MS 35.294, MS 35.539/DF e MS 35.971-TP/DF, Rel. Min. Marco Aurélio; MS 34.256 MC/DF, MS 36.054-MC e MS 36.067-MC/DF, Rel. Min. Ricardo Lewandowski.
O Supremo Tribunal Federal tem se pronunciado no sentido de reconhecer não só a aplicação da prescrição quinquenal com fulcro na interpretação da Lei 9.873/1999, mas também a incidência dos marcos interruptivos do prazo prescricional consignados na referida lei, tantas vezes quanto presentes os suportes fáticos (MS 32201, Relator: Min. Roberto Barroso) . 
Entendimento que também foi adotado nas seguintes decisões monocráticas: MS 36.054, MS 34.256-MC, MS 35.512 e MS 36.067-MC, todos de relatoria do Min. Ricardo Lewandowski; MS 35.294, MS 35.539 e MS 35.971-TP, todos de relatoria do Min. Marco Aurélio; MS 32.201, Rel. Min. Roberto Barroso, e MS 36.127-MC e MS 35.940-MC, Min. Luiz Fux.
Em relação ao termo inicial da contagem do prazo prescricional, o caput do art. 1º da Lei 9.873/1999 oferece solução que não destoa do modelo adotado pelo TCU no incidente de uniformização de jurisprudência, em que se examinou a prescrição da pretensão punitiva, nos termos do Acórdão 1441/2016-TCU-Plenário (Rel. Min. Benjamin Zymler) , com a adição da particularidade de explicitar o caso de infrações permanentes ou continuadas:
a) Regra geral: 'data da prática do ato'  (o que equivale a 'ocorrência da irregularidade sancionada') ;
b) Regra especial: 'no caso de infração permanente ou continuada, do dia em que tiver cessado'.
A Lei 9.873/1999, no art. 2º, estabelece as causas interruptivas da prescrição punitiva, consoante abaixo transcrito, já na redação conferida pela Lei 11.941/2009:
Art. 2º Interrompe-se a prescrição da ação punitiva:
I - pela notificação ou citação do indiciado ou acusado, inclusive por meio de edital;
II - por qualquer ato inequívoco, que importe apuração do fato;
III - pela decisão condenatória recorrível.
IV - por qualquer ato inequívoco que importe em manifestação expressa de tentativa de solução conciliatória no âmbito interno da administração pública federal.
O quadro a seguir indica alguns eventos processuais, ocorridos no curso de uma TCE (fase interna e externa) - instaurada em razão de irregularidades na aplicação de recursos da União transferidos a entes subnacionais - que poderiam ser enquadrados nas causas de interrupção da prescrição acima apontadas, sem prejuízo, é claro, de outras ocorrências fáticas elegíveis como marco interruptivo, a depender da forma de proceder de cada entidade ou órgão tomador de contas.
	I - pela notificação ou citação do indiciado ou acusado, inclusive por meio de edital;
	 (i) notificação no âmbito do procedimento administrativo de ressarcimento previamente à instauração da TCE;
 (ii) notificação efetuada pelo órgão tomador de contas acerca da instauração da TCE;
 (iii) citação efetuada pelo TCU.
*Data da ciência da notificação ou citação pelos responsáveis ou de publicação do edital no DOU.

	II - por qualquer ato inequívoco, que importe apuração do fato;
* procedimento que evidencie a apuração dos fatos irregulares, com o objetivo quantificar o dano e identificar possíveis responsáveis.
	 (i) relatório de sindicância ou PAD;
 (ii) relatório de apuração de irregularidades referente ao processo administrativo prévio à instauração da TCE;
 (iii) relatórios de fiscalização, pareceres, despachos, informações e memorandos relacionados à apuração dos fatos irregulares;
 (iv) relatório do tomador de contas;
 (v) relatório do controle interno; 
 (vi) termo de instauração ou designação de instauração da TCE;
 (vii) autuação da TCE no TCU; entre outras causas.
*Há quem inclua nesse grupo diligências que comprovam providências do responsável sobre as irregularidades investigadas.

	III - pela decisão condenatória recorrível.
	 (i) Verifica-se apenas no âmbito do TCU com a data da prolação do acórdão condenatório recorrível.

	IV - por qualquer ato inequívoco que importe em manifestação expressa de tentativa de solução conciliatória no âmbito interno da administração pública federal.
	 (i) pedido de parcelamento;
 (ii) pagamento parcial do débito;
 (iii) qualquer manifestação do responsável que demonstre claramente a sua intenção de recolher o débito.

Bem se vê, portanto, que haveria uma multiplicidade de causas de interrupção da prescrição, conforme se depreende do art. 2º da Lei 9.873/1999. Tal exegese encontra respaldo em precedentes do STF, a exemplo do que se decidiu no julgamento do MS 36067 (Rel. Min. Ricardo Lewandowski) , com destaque para trecho do voto em que o Relator reconhece cinco causas de interrupção da prescrição, in verbis:
 (...) Assim, faz-se necessário levar em consideração que, apesar de os fatos objeto da apuração conduzida pela Corte de Contas remontarem aos anos de 1999 e 2000, período no qual o impetrante era Secretário de Saúde municipal, o Tribunal de Contas da União deu prosseguimento à tomada de contas especial por ter constatado a ocorrência de 5 causas interruptivas da prescrição, a saber: a) relatório de auditoria em conjunto realizada pelo Denasus e pela Secretaria Federal de Controle, lavrado em 06/07/2001, sendo este, certamente, um ato inequívoco que importou a apuração do fato (art. 2º, II, da Lei n. 9.873/1999) ; b) instauração de Tomada de Contas Especial pelo FNS, ocorrida em 05/10/2005, sendo este também, certamente, um ato inequívoco que importou a apuração do fato  (art. 2º, II, da Lei n. 9.873/1999) ; c) a autuação da presente Tomada de Contas Especial no âmbito do Tribunal de Contas da União, ocorrida em 12/08/2008, sendo este também, certamente, um ato inequívoco que importou a apuração do fato  (art. 2º, II, da Lei n. 9.873/1999) ; d) o ato que ordenou a citação do responsável, ora impetrante, ocorrida em 12/07/2010 (art. 2º, I, da Lei n. 9.873/1999) ; e e) o exercício do poder punitivo ocorrido em 20/06/2012, data da prolação do Acórdão 1563/2012-TCU-Plenário (art. 2º, III, da Lei n. 9.873/1999) .
No caso concreto, tendo como parâmetro a tese firmada pelo STF, no RE 636.886, no sentido de que ambas as pretensões do TCU (sancionatória e ressarcitória) sujeitam-se ao prazo prescricional de 5 anos previsto na Lei 9.873/1999, considerando, ainda, o sistema prescricional descrito na citada lei, inclusive as causas de suspensão e de interrupção da prescrição, temos os seguintes eventos processuais:
data da prática do ato (termo inicial para contagem dos prazos prescricionais) : 18/05/2012, data da efetiva apresentação da prestação de contas final pelo convenente (peça 32) ;
Relatório de visita técnica: 12/02/2014 (peça 42) ;
Relatório de visita técnica: 13/02/2014 (peça 43) ;
Parecer Financeiro 73/2014: 16/04/2014 (peça 44) ;
Ofício Funasa 102/2014 com notificação sobre pendências verificadas na execução do ajuste: 16/04/2014 (peças 47 e 50) ;
Parecer Técnico s/n: 23/12/2015 (peça 58) ;
Relatório de visita técnica: 23/09/2015 (peça 59) ;
Parecer Técnico s/n: 08/02/2017 (peça 64) ;
Ofício Funasa 94/2017 com cobrança de ressarcimento de débito: 15/03/2017 (peças 68 e 71) ;
Parecer Técnico s/n: 10/10/2017 (peça 82) ;
Notificação Funasa 453/2017 com cobrança de ressarcimento de débito: 15/12/2017 (peças 84 e 89) ;
Ofício Funasa 53/2018 com informação sobre conclusão do processo de tomada de contas especial: 23/05/2018 (peça 106) ;
Relatório final de TCE: 24/05/2018 (peça 111) ;
Relatório de visita técnica: 07/06/2018 (peça 119) ;
Parecer Técnico 07/2018: 27/07/2018 (peça 115) ;
Relatório de visita técnica: 03/04/2019 (peça 121) ;
Parecer Financeiro 123: 17/05/2019 (peça 123) ;
Notificação Funasa 2075/2019 com informação sobre a subsistência de irregularidades na execução física e financeira do ajuste, após reanálise da documentação encaminhada na prestação de contas final: 17/05/2019 (peças 125 e 131) ;
Ofício Funasa 84/2019 com deferimento, em caráter excepcional, do pedido para prorrogar por 15 dias o prazo para sanar as pendências apontadas pela Funasa: 02/08/2019 (peças 136 e 137) ;
Relatório de visita técnica: 29/04/2020 (peça 142) ;
Relatório do Tomador de Contas Complementar: 11/05/2020 (peça 149) ;
Nota Técnica 76/2020 - Parece da Auditoria Interna: 13/05/2020 (peça 151) ;
Relatório de Auditoria CGU: 07/10/2020 (peça 153) ;
Certificado de Auditoria CGU: 20/10/2020 (peça 154) ;
Parecer do Dirigente do Controle Interno CGU: 23/10/2020 (peça 155) ;
Pronunciamento ministerial: 25/11/2020 (peça 156) ;
ato que ordenou a citação do responsável: 30/09/2021 (peça 161) ;
ciência da citação pelo responsável: 03/11/2021 (peça 173) .
Analisando-se a sequência de eventos processuais enumerados no item anterior, os quais teriam o condão de interromper a prescrição da ação punitiva desta Corte no entender do STF, observa-se que não transcorreu o prazo prescricional de 5 (cinco) anos entre cada evento processual e o seguinte. Portanto, mesmo levando-se em consideração o entendimento do STF, não teria ocorrido a prescrição da pretensão sancionatória e ressarcitória a cargo do TCU.
Por outro lado, especificamente quanto à prescrição da pretensão punitiva, verifica-se que o Acórdão 1441/2016-TCU-Plenário, Relator Ministro Benjamin Zymler, que uniformizou a jurisprudência sobre essa questão, subordinou tal prescrição ao prazo geral indicado no art. 205, do Código Civil, que é de dez anos, contado da data de ocorrência da irregularidade sancionada, nos termos do art. 189, do Código Civil, sendo este prazo interrompido pelo ato que ordenar a citação, a audiência ou a oitiva do responsável.
No caso em exame, não ocorreu a prescrição da pretensão punitiva em relação ao responsável, uma vez que a irregularidade sancionada ocorreu em 18/05/2012 e o ato de ordenação da citação ocorreu em 30/09/2021 (peça 161) .
Portanto, diferente do entendimento esposado pela defesa, não se configurou a prescrição nem tanto em relação à competência sancionatória deste Tribunal nem quanto em relação ao ressarcimento dos danos ao erário.
Também não socorre a defesa o argumento de que não foi caracterizada conduta dolosa do requerido, mencionada na esteira da referência à decisão do Supremo Tribunal Federal no RE 852475, em que é abordada a situação das ações de ressarcimento ao erário com base na prática de ato de improbidade administrativa tipificado na Lei 8.429/1992.
Assim se dá porque a Lei de Improbidade Administrativa é norma de aplicação restrita aos órgãos do Poder Judiciário, não sendo a atuação das cortes de contas balizada por este diploma legal, mas por leis específicas, a exemplo da Lei 8.443/1992, que disciplina a responsabilização dos agentes públicos perante o Tribunal de Contas da União.
Com efeito, na esfera controladora federal, intenta-se averiguar, com esteio na aludida Lei 8.443/1992, os indícios de violação da legalidade, da legitimidade e da economicidade dos atos de gestão e das despesas deles decorrentes, prescindindo a condenação do agente nesta seara, conforme já exposto, da demonstração do elemento volitivo doloso, sendo suficiente a configuração de conduta culposa inequivocamente relacionada com o resultado antijurídico.
E no caso vertente essa relação está devidamente apontada no ofício citatório, tanto pela prática de ato omissivo, caracterizado pela inexecução de parte do objeto e pela não apresentação de documentação essencial para a comprovação da regular aplicação dos recursos recebidos, quanto pela prática de ato comissivo, caracterizado pela realização de pagamentos a maior à empresa contratada, restando vazia, assim, a alegação da defesa de que inexistiria a possibilidade de contraditório e ampla defesa, por não ser "possível ao acusado defender-se no sentido da ausência de elemento subjetivo (dolo ou culpa) ".
Também não merece acolhida a tentativa de desqualificar o débito apurado e assim afastar a responsabilidade do prefeito Nilmar Valente Figueiredo com base no argumento de que constam percentuais de execução física nos pareceres elaborados pela Funasa.
A Funasa atestou a execução física em 71% do total avençado em 09/12/2011 (peça 28) , 100% em 29/02/2012 (peça 42) , 0,0% em 12 e 14/02/2014 (peças 42 e 43) , 83,21% em 23/09/2015 (peça 59) , 39,81% em 07/06/2018 (peça 119) , 69,23% em 03/04/2019 e em 29/04/2020 (peças 121 e 142) . 
Destaca-se que a informação de que o objeto foi integralmente executado surge no âmbito do parecer técnico à peça 42. Tal informação mostra-se equivocada, uma vez que o próprio gestor confirmou a inexecução de parcela do ajuste em reunião realizada em maio/2017, na sede da Funasa/PI, entre ele, técnicos da Funasa e representantes da empresa contratada, ocasião em que o responsável assumiu compromisso de sanar as pendências relacionadas ao ajuste (peça 81) .
Afastado esse valor da série apresentada, verifica-se que a variação entre os demais valores resulta da mudança de critérios avaliativos adotados nos diferentes pareceres. O percentual de inexecução absoluto verificado nas peças 42 e 43 foi atribuído devido à não funcionalidade do sistema, sem considerar o percentual de execução física realizado. A desconsideração da execução física foi determinada pela observação realizada in loco de que "as obras encontram-se paralisadas e abandonadas há mais de 02 anos. Verificamos ainda que o sistema não se encontra em operação e não tem funcionalidade. Sendo assim, concluímos que o objetivo do convênio não foi alcançado".
O maior percentual da série (83,21%) pode ser creditado a medições maiores do que as quantidades verificadas em campo e à consideração de serviços que não tinham documentos comprobatórios de suas execuções (peça 59) , conforme se infere da visita realizada em 07/06/2018 (peça 119) , quando a execução foi mensurada em 39,81%. Na sequência, sobreveio o derradeiro percentual de 69,23%, atribuído como consequência do acolhimento pela Funasa da documentação que comprovou a execução dos serviços relacionados ao aterro sanitário (peças 121 e 142) .
Feito esse registro, é de se ver que a citação dos responsáveis foi fundamentada na execução física de 69,23% (peça 159) , o que se mostra em absoluta consonância com os valores apurados nos autos, após a análise das manifestações oferecidas na fase interna.
A proposta para a suspensão do feito com vistas à elaboração de um termo de ajustamento de gestão para a solução consensual da problemática verificada nos autos, em linha com a solução adotada por esta Corte de Contas no Acórdão 494/2017-TCU-Plenário, também não merece acolhida, e por diversas razões.
Em primeiro lugar reputa-se como louvável o interesse demonstrado pela defesa em solucionar as diversas pendências relacionadas ao sistema pactuado. Não obstante isso, é incontornável a constatação de que tal iniciativa surge apenas quase dez anos depois de encerrada a vigência do Convênio EP 0595/08, na esteira das ações desta Corte de Contas que tornam mais concreta a hipótese de responsabilização do gestor pelas irregularidades apuradas.
Também não se pode perder de vista o fato de que o precedente invocado (Acórdão 494/2017-TCU-Plenário) , proferido em sede de monitoramento das atividades ligadas ao legado olímpico pelo Tribunal, não importou na suspensão do feito, como insinuado pela defesa nesta oportunidade. E tanto é que a proposta para a assinatura de um TAG nos autos daquele processo ocorreu sem prejuízo da rejeição da manifestação dos responsáveis chamados aos autos e a consequente aplicação da multa pelo descumprimento da decisão previamente proferida pelo TCU.
Sob esse ângulo, é de se constatar que a suspensão do regular andamento processual para a formalização de um TAG, tal como proposto pela defesa, não conta com previsão normativa específica na Lei Orgânica do TCU ou no Regimento Interno do Tribunal.
De mais a mais, o quadro fático que justificou a adoção da medida no precedente apontado não se verifica no caso vertente. No limite, o caso vertente demandaria a atuação de dois atores para a solução das pendências apontadas: municipalidade e Funasa, enquanto entidade concedente dos recursos federais, ao passo que no precedente invocado a formalização de um TAG tinha por objetivo alinhavar a adoção de providências de um enorme número de entidades e entes, envolvidos na busca de uma solução efetiva para o futuro dos complexos esportivos edificados para a realização dos Jogos Olímpicos e Paraolímpicos 2016 (Casa Civil da Presidência da República; Ministérios da Fazenda; do Planejamento; do Esporte; da Defesa e da Educação; Comissão do Esporte da Câmara dos Deputados; Comissão de Educação, Cultura e Esporte do Senado Federal; Comitês Olímpicos e Paraolímpicos do Brasil; prefeitura do Rio de Janeiro; e Tribunal de Contas do Município do Rio de Janeiro (TCM/RJ) ; entre outros.
Por fim, e não menos importante, é de se lembrar que uma TCE consiste em um processo autuado com objetivo específico de promover a recomposição do erário em face da malversação de recursos públicos, não sendo o julgamento das contas dos gestores faltosos obstáculo para que os atores envolvidos oportunamente busquem uma solução consensual das pendências que impedem o alcance dos objetivos originalmente pactuados.
Diante dessas considerações, deve ser rejeitada a proposta para a suspensão do regular trâmite do feito com vistas à formalização de um TAG.
No mérito, a alegação de que houve conclusão das obras conveniadas com funcionalidade mostra-se em contradição não apenas com os elementos constantes dos autos, mas com a declaração prestada pelo próprio responsável no âmbito da reunião ocorrida na sede da Funasa/PI em maio/2017 quanto à inexecução de parte do ajuste (peça 81) , e também com as informações constantes da peça de defesa (peça 179, p. 15) , no sentido de que permaneciam pendentes a execução de 1.418 m de rede coletora e a execução de ramais prediais de 267 unidades, restando, assim, sem amparo a alegação de que existe nexo de causalidade entre receitas recebidas e despesas efetuadas.
Também não procede a alegação de que as pendências documentais foram sanadas, porquanto não vieram aos autos esclarecimentos sobre o as built dos serviços executados e o cadastro das ligações prediais executadas, constantes do ofício citatório. Em relação à licença de operação para o sistema implantado, também referida na citação do responsável, entende-se que o documento acostado à peça 78 afasta a irregularidade, uma vez que o prazo de validade nela informado (09/02/2016) escoou posteriormente ao fim do mandato do responsável.
Não é excessivo relembrar que a gestão dos recursos financeiros repassados ao convenente foi inteiramente executada pelo prefeito Nilmar Valente Figueiredo; tanto os repasses de recursos federais (peça 190) quanto as despesas correspondentes (peça 35) ocorreram integralmente durante o mandato do responsável.
Além disso, cabe o registro de que ainda durante a gestão do responsável ocorreu a apresentação da prestação de contas final, realizada em 18/05/2012 (peça 32) , e foi zerado o saldo da conta vincula, ocorrido em 28/05/2012 (peça 135) , tendo sido este o quadro fático que motivou o correto afastamento da responsabilidade do prefeito sucessor pelo dano apurado nesta relação processual (peça 135) .
Diante destes fatos, mostra-se sem fundamento o argumento de que a apresentação de plano de trabalho extemporâneo à Funasa (peça 179, p. 15) justificaria a exclusão da responsabilidade do prefeito Nilmar Valente Figueiredo nesta tomada de contas especial, sendo também sem fundamento a alegação de que a atuação do prefeito sucessor em neutralizar as providências adotadas pelo requerido para concluir as obras avençadas serviria como excludente de responsabilidade.
O aludido plano de trabalho para a conclusão da obra é datado do dia 18/08/2016 (peça 63) , sendo, portanto, uma iniciativa que o responsável somente adotou mais de três anos após encerrada a vigência do ajuste (13/01/2013) , e, ainda assim, na esteira dos pareceres técnicos emitidos pela Funasa (peças 42 e 43) que contradiziam as informações prestadas pelo concedente de que as obras estavam concluídas (peça 39) .
De mais a mais, mesmo depois de encerrada a vigência da avença, a Funasa atuou de forma efetiva para mitigar o dano, em atenção aos standards ético-jurídicos impostos pelo ordenamento aos responsáveis pela aplicação de recursos públicos, e concedeu ao gestor oportunidades concretas para que fossem sanadas as diversas pendências identificadas, como fazem prova a Notificação 102, de 16/04/2014 (peça 47) , e o Ofício 331, de 22/05/2014, que deferiu o pedido por ele formulado para a prorrogação do prazo, por 90 dias, em caráter excepcional, para atender irregularidades/impropriedades relativas ao ajuste (peça 52) , sendo também nesse sentido a mencionada retomada dos serviços constante do Parecer Técnico 07/2018, de 27/07/2018 (peça 115) .
Vê-se assim que o insucesso da avença não ocorreu por outro motivo senão pela inércia do administrador em adotar as medidas cabíveis no prazo pactuado, sendo que, até hoje, transcorridos quase dez anos do fim da vigência, apesar das oportunidades que posteriormente foram oferecidas, as pendências que impedem o aproveitamento integral do objeto avençado não foram sanadas. 
Embora esteja claro que fatores de ordem política local (peça 77) concorreram para a não conclusão do empreendimento, também está claro que a regular execução das obras e serviços previstos dentro do período de vigência do ajuste não teria levado ao impasse político que sucedeu à saída do administrador do cargo de prefeito.
Como se sabe, cabe ao administrador que efetivamente geriu os recursos públicos comprovar a boa e regular aplicação desses recursos. Não se desincumbindo devidamente deste dever, mostra-se correta a pretensão da União em ser ressarcida, inexistindo aí fundamento para sugerir que tal providência representaria enriquecimento ilícito dos cofres federais. O dever de prestar contas é de ordem constitucional e o imbróglio político suscitado pela defesa, ocorrido muito depois do fim da vigência do ajuste, não é demais repetir, não tem o condão de afastar essa obrigação do gestor, tampouco transferi-la para terceiros, também não se mostrando apto para transferir essa responsabilidade o manejo de instrumentos judiciais pelo sucessor para embargar a execução dos serviços, porquanto não exista nessa atitude nada além da prática regular de um direito, não havendo amparo para que este fato sirva aos interesses da defesa como escudo travestido de excludente de responsabilidade em favor do prefeito Nilmar Valente Figueiredo. 
Diante dos argumentos suscitados, vale esclarecer que não compete ao Tribunal de Contas da União chancelar o uso de recursos próprios para a execução de obras e serviços locais, também sendo estranha às atribuições desta Corte de Contas substituir as decisões proferidas no âmbito judicial que acolheram o pedido do sucessor para embargar as atividades pretendidas pelo responsável.
Na espécie, compete a esta Corte de Contas nesta oportunidade julgar as presentes contas, não se vislumbrando no quadro fático apresentado motivo para postergar tal prerrogativa constitucional, não apenas em face do significativo transcurso de tempo desde os fatos inquinados e do insucesso das medidas aprovadas pela Funasa para a mitigação dos danos, mas sobretudo porque está demonstrado que o resultado danoso decorreu da injustificada conduta omissiva e comissiva do responsável em adotar as medidas cabíveis no prazo por ele pactuado e em realizar pagamentos indevidos para a contratada, e também porque estão devidamente delimitados os elementos jurídicos necessários para a imputação da responsabilidade de ressarcir ao erário. 
Vale notar que em relação ao prefeito Nilmar Valente Figueiredo não há possibilidade de aplicação do permissivo previsto no art. 12, § 2º da Lei 8.443/1992. Embora a busca por soluções extemporâneas voltadas a sanar as pendências relacionadas à execução física possa ser interpretada como atitude de boa-fé do responsável, a existência de outra irregularidade, consubstanciada na realização de pagamentos indevidos à empresa contratada, impede que o processo seja sanado com a mera liquidação tempestiva do débito atualizado monetariamente.
Diante dessas considerações, será proposta a rejeição das alegações de defesa apresentadas pelo responsável.
Das alegações de defesa apresentadas pelo Município de Canto do Buriti/PI
O ente político apresenta a defesa lançada à peça 178 por meio de advogada regularmente constituída (peça 175) .
Em linhas gerais, a defesa sustenta ser descabida a responsabilização solidária do Município de Canto do Buriti/PI nesta relação processual, sob os argumentos de que não deu causa ao dano apurado e de que não restou caracterizado o efetivo benefício do município, uma vez que o sistema de esgotamento sanitário nunca foi concluído e não está em condições de funcionamento.
Da análise das alegações de defesa apresentadas pelo Município de Canto do Buriti/PI
A manifestação apresentada pelo ente federado não merece prosperar. 
A responsabilização do ente federado no caso vertente está relacionada ao fato de que, ao fim e ao cabo, o percentual efetivamente executado, correspondente a 69,23% do objeto pactuado, reverterá ao patrimônio do Município de Canto do Buriti/PI, o que significa dizer que a sua inclusão no polo passivo da presente demanda tem por objetivo impedir o enriquecimento sem causa do aludido ente, prática repelida pelo ordenamento jurídico pátrio.
Prescrição da Pretensão Punitiva
Vale ressaltar que a pretensão punitiva do TCU, conforme Acórdão 1441/2016-TCU-Plenário, Relator Min. Benjamin Zymler, que uniformizou a jurisprudência acerca dessa questão, subordina-se ao prazo geral de prescrição indicado no art. 205 do Código Civil, que é de dez anos, contado da data de ocorrência da irregularidade sancionada, nos termos do art. 189 do Código Civil, sendo este prazo interrompido pelo ato que ordenar a citação, a audiência ou a oitiva dos responsáveis.
No caso em exame, não ocorreu a prescrição da pretensão punitiva, uma vez que não foi superado o prazo decenal entre a irregularidade sancionada, ocorrida em 18/05/2012 em relação ao prefeito Nilmar Valente de Figueiredo, como data da efetiva apresentação da prestação de contas final pelo responsável (peça 32) , e ocorrida em 15/03/2012 em relação à empresa Aguiar e Albuquerque Construções Ltda.-ME, como data do último pagamento recebido (peça 190) , e o ato de ordenação da citação ocorrido em 30/09/2021 (peça 161) . 
CONCLUSÃO
Em face da análise promovida na seção "Exame Técnico", verifica-se que Nilmar Valente de Figueiredo e o Município de Canto de Buriti/PI não lograram afastar as irregularidades que lhes foram imputadas, devendo ter rejeitadas as suas alegações de defesa.
Por sua vez, a empresa Aguiar e Albuquerque Construções Ltda.-ME, regularmente chamada aos autos, permaneceu silente, em virtude do que a sociedade empresária deve ser considerada revel, nos termos do art. 12, § 3º, da Lei 8.443/1992.
Verifica-se também que houve a prescrição da pretensão punitiva em relação dos responsáveis, conforme análise já realizada.
Registre-se que, em linha com o entendimento do Tribunal, havendo débito imputável a município em processo de contas, deve-se fixar novo e improrrogável prazo para o recolhimento da dívida (art. 12, § 1º, da Lei 8.443/1992) , rejeitada a defesa ou mesmo na hipótese de revelia do ente federado (Acórdão 6229/2016-TCU-Segunda Câmara, Min. Vital do Rêgo) .
Tendo em vista, ainda, a ocorrência de débito imputável a município no presente processo, será proposta a fixação de novo e improrrogável prazo para o ente federado promover o recolhimento da dívida, com fulcro no art. 12, § 1º, da Lei 8.443/1992 e no art. 202, § 3º, do Regimento Interno do TCU, reputando-se mais adequado proceder ao julgamento das contas de Nilmar Valente de Figueiredo e da empresa Aguiar e Albuquerque Construções Ltda. - ME, com a condenação ao pagamento do débito e a aplicação da respectiva multa, após o prazo oferecido para o ente recolher a dívida.
Reitera-se, por fim, que o Município de Buriti/PI requer que todas as publicações sejam feitas exclusivamente em nome da advogada Maira Castelo Branco Leite de Oliveira (peça 175) , bem assim que o responsável Nilmar Valente de Figueiredo requer que intimações e notificações sejam encaminhadas ao endereço profissional do patrono (peça 179) .
PROPOSTA DE ENCAMINHAMENTO
Diante do exposto, submetemos os autos à consideração superior, propondo ao Tribunal:
considerar revel a empresa Aguiar e Albuquerque Construções Ltda. - ME (CNPJ: 09.620.739/0001-70) , para todos os efeitos, dando-se prosseguimento ao processo, com fulcro no art. 12, § 3º, da Lei 8.443/1992; 
rejeitar as alegações de defesa apresentadas pelo responsável Nilmar Valente de Figueiredo (CPF: XXX.367.643-XX) e pelo Município de Canto do Buriti/PI (CNPJ: 06.554.042/0001-50) ; 
fixar novo e improrrogável prazo de 15 (quinze) dias, com fundamento no art. 12, § 1º, da Lei 8.443/1992 e no art. 202, § 3º, do Regimento Interno do TCU, a contar da notificação, para que o Município de Canto do Buriti/PI (CNPJ: 06.554.042/0001-50) efetue e comprove, perante este Tribunal, o recolhimento da quantia a seguir indicada aos cofres do Tesouro Nacional, atualizadas monetariamente a partir das datas indicadas, até a data do efetivo recolhimento, na forma prevista na legislação em vigor:
	Data de Ocorrência
	Valor Histórico (R$) 

	13/07/2011
	1.200.000,00

	30/09/2011
	877.101,06

informar ao Município de Canto do Buriti/PI (CNPJ: 06.554.042/0001-50) que a liquidação tempestiva do débito atualizado monetariamente sanará o processo e permitirá que as contas do município sejam julgadas regulares com ressalva e lhe seja dada quitação, ao passo que a ausência dessa liquidação tempestiva acarretará o julgamento pela irregularidade das contas do ente federado, com imputação de débito, a ser atualizado monetariamente e acrescido de juros moratórios, nos termos do art. 19 da Lei 8.443/1992."
3. A seguir, transcrevo o parecer parcialmente concordante do Ministério Público junto ao Tribunal (peça 194) .
"Cuidam os autos de tomada de contas especial instaurada pela Funasa em desfavor de Nilmar Valente de Figueiredo e Marcos Nunes Chaves, prefeitos de Canto do Buriti/PI nas gestões 2009-2012 e 2013-2020, respectivamente, e de Aguiar e Albuquerque Construções Ltda. - ME, em razão da não comprovação da regular aplicação dos recursos repassados pela União por meio do Convênio EP 0595/08, registro Siafi 650854 (peça 7) , que tinha por objeto a execução de sistema de esgotamento sanitário no aludido ente federado.
Manifesto-me de acordo com a proposta da unidade técnica em relação à proposta de a fixação de novo e improrrogável prazo para o ente federado promover o recolhimento da dívida. 
Porém, caso o município não recolha a dívida e se torne necessário proceder ao julgamento das contas de Nilmar Valente de Figueiredo e da empresa Aguiar e Albuquerque Construções Ltda. - ME, registro desde já minha divergência em relação à análise da prescrição realizada (peça 191, p. 21) .
Em sua análise, a unidade técnica afirma que "No caso em exame, não ocorreu a prescrição, uma vez que não se verificou o transcurso superior a 10 anos entre a irregularidade sancionada, ocorrida em 15/03/2012, termo final para a apresentação da prestação de contas, e o ato de ordenação da citação, ocorrido em 30/09/2021", apontando um decurso de prazo superior a 5 anos entre a ocorrência da irregularidade e a ordenação da citação.
Quanto à prescrição da pretensão punitiva, destaco que atualmente vigora no âmbito do TCU o prazo de dez anos da lei civil, conforme decidido no Acórdão 1441/2016-TCU-Plenário. 
Ocorre que o STF, no âmbito do Mandado de Segurança 35.512/DF e da correspondente Reclamação nº 39.497/DF (decidida monocraticamente em 30/6/2020 e, colegiadamente, em sede de agravo, em 9/10/2020[footnoteRef:2]) , processos que versaram especificamente acerca de decisões proferidas pelo TCU no âmbito da tomada de contas especial nº TC-Processo 030.229/2015-4, reconheceu a ocorrência da prescrição, em cinco anos, nos termos da Lei 9.873/1999. No mesmo sentido o MS 32.201/DF em que o STF, após examinar os fundamentos do Acórdão 1441/2016-TCU-Plenário, manifestou-se nos termos da seguinte ementa: [2: ] 
"Direito administrativo. Mandado de segurança. Multas aplicadas pelo TCU. Prescrição da pretensão punitiva. Exame de legalidade.
1. A prescrição da pretensão punitiva do TCU é regulada integralmente pela Lei nº 9.873/1999, seja em razão da interpretação correta e da aplicação direta desta lei, seja por analogia. (...) ."
Recordo que, antes da uniformização da jurisprudência definida no citado Acórdão 1441/2016-TCU-Plenário, sempre defendi o prazo de cinco anos para fins da aferição da ocorrência da prescrição punitiva no âmbito do TCU. Tendo em vista as recentes decisões do STF acerca do tema, acima citadas, sinto-me confortável em voltar a advogar que a pretensão punitiva da Corte de Contas prescreve em cinco anos, observado o regime definido na Lei 9.873/1999.
Sob essa nova percepção, entendo que, no caso concreto sob exame, considerando as informações contidas nos autos e as possibilidades de interrupção de prazo estabelecidas na Lei 9.873/1999 (artigos 1° e 2°) , houve prescrição da pretensão punitiva.
Porém, quanto à prescrição reparatória, julgo necessário tecer considerações acerca da controvérsia relativa à sua possível ocorrência, advinda após julgamento do Supremo Tribunal Federal no âmbito do Recurso Extraordinário 636.886, em que se decidiu repercussão geral no Tema 899, que adotou a seguinte redação: "É prescritível a pretensão de ressarcimento ao erário fundada em decisão de Tribunal de Contas". 
Ocorre que a tese ali firmada possui abrangência restrita, no sentido de que se circunscreveria apenas ao processo de execução da condenação imposta pelo TCU, ou seja, inaplicável à pretensão de ressarcimento exercida no processo "conhecimento" da TCE. Considerando que a questão da imprescritibilidade do ressarcimento do dano ao erário tem sede constitucional (art. 37, § 5º) e considerando, ainda, o disposto na Súmula TCU 282, entendo que não comporta falar-se em prescrição quanto ao ressarcimento do débito apurado nos autos. Esse tem sido o entendimento do próprio TCU, após o que restou deliberado pelo STF no Tema 899, conforme Acórdão 2620/2020-TCU-Plenário, Acórdão 5236/2020-TCU-Primeira Câmara, 6.171/2020-TCU-2ª Câmara, 6.084/2020-TCU-1ª Câmara, 5.681/2020-TCU-2ª Câmara, 6.846/2020-TCU-2ª Câmara, 6.676/2020-TCU-2ª Câmara, 6.707/2020-TCU-2ª Câmara, 6.473/2020-TCU-1ª Câmara, 6.466/2020-TCU-1ª Câmara, 6.465/2020-TCU-1ª Câmara, entre outros.
Assim, manifesto-me de acordo com a proposta da unidade técnica em relação à proposta de fixação de novo e improrrogável prazo para o ente federado promover o recolhimento da dívida.
Porém, caso o município não recolha a dívida e se torne necessário proceder ao julgamento das contas de Nilmar Valente de Figueiredo e da empresa Aguiar e Albuquerque Construções Ltda. - ME, registro desde já minha posição de que a pretensão punitiva do TCU se encontra prescrita no caso em análise."
	É o Relatório.

Uanderson Ferreira da Silva (5.456/OAB-PI), representando Nilmar Valente de Figueiredo; Maira Castelo Branco Leite (3276/OAB-PI), representando Prefeitura Municipal de Canto do Buriti - PI.

TOMADA DE CONTAS ESPECIAL. CONVÊNIO COM A FUNASA PARA EXECUÇÃO DE SISTEMA DE ESGOTAMENTO SANITÁRIO. FIXAÇÃO DE NOVO E IMPRORROGÁVEL PRAZO AO MUNICÍPIO PARA RECOLHIMENTO DO DÉBITO. COMUNICAÇÕES.

TOMADA DE CONTAS ESPECIAL (TCE)

Unidade de Auditoria Especializada em Tomada de Contas Especial (AudTCE).

Cuidam os autos de tomada de contas especial instaurada pela Funasa em desfavor de Nilmar Valente de Figueiredo e Marcos Nunes Chaves, prefeitos de Canto do Buriti/PI nas gestões 2009-2012 e 2013-2020, respectivamente, e de Aguiar e Albuquerque Construções Ltda. - ME, em razão da não comprovação da regular aplicação dos recursos repassados pela União por meio do Convênio EP 0595/08, registro Siafi 650854, que tinha por objeto a execução de sistema de esgotamento sanitário no aludido ente federado.
2.	O referido convênio foi firmado no valor de R$ 3.150.00,00, sendo R$ 3.000.000,00 à conta da concedente e R$ 150.000,00 referentes à contrapartida do convenente. A vigência foi de 31/12/2008 a 13/01/2013, com prazo para apresentação da prestação de contas em 14/03/2013. 
3.	Na fase interna da TCE, o tomador de contas concluiu que o prejuízo importaria no valor original de R$ 2.999.775,63, imputando-se a responsabilidade a Nilmar Valente de Figueiredo, prefeito no período de 2009 a 2012, na condição de gestor dos recursos, Marcos Nunes Chaves, prefeito no período de 2013 a 2020, na condição de prefeito sucessor, e Aguiar e Albuquerque Construções Ltda. - ME, na condição de contratado.
4.	O Controle Interno anuiu a esse posicionamento.
5.	Ainda foi necessária a inclusão do Município de Canto do Buriti/PI no polo passivo da presente demanda uma vez que, com a impugnação das presentes contas, está caracterizado o benefício do ente federado com a aplicação irregular dos recursos federais transferidos que serão revertidos ao patrimônio do município.
6.	Adoto como minhas razões de decidir o parecer da unidade técnica, endossado parcialmente pelo Ministério Público, que divergiu no que se refere a análise realizada acerca da prescrição.
7. 	No que se refere à divergência levantada, com o advento da Resolução - TCU 344/2022, entendo que a unidade técnica responsável deverá realizar análise considerando o novo entendimento desta Corte assim como os novos elementos juntados aos autos.
8. 	Com relação ao Município de Canto do Buriti/PI, as alegações apresentadas pelo ente indicam que não teria dado causa ao dano apurado e que não restou caracterizado o efetivo benefício ao município, uma vez que o sistema de esgotamento sanitário nunca foi concluído e que não está em condições de funcionamento.
9.	Neste caso, a responsabilização do município está baseada na Decisão Normativa 57/2004, art. 3º, pelo fato de o ente federado ter se beneficiado da aplicação irregular dos recursos federais transferidos que foram revertidos ao patrimônio do município. Dessa forma, concluo que a não inclusão do município no polo passivo da presente relação processual acarretaria enriquecimento ilícito do aludido ente federado. 
10.	Desta forma, restando a análise a respeito da dívida do município, entendo que lhe deva ser concedido novo e improrrogável prazo para que recolha o débito sem a incidência de juros de mora. Ressalto que essa derradeira possibilidade de recolhimento do débito sem a incidência de juros, e sem que haja julgamento pela irregularidade de contas, existe para premiar o responsável que tenha claramente agido de boa-fé, por exemplo, colaborando para o esclarecimento dos fatos ou agindo em defesa do erário.
11. 	Vale anotar que, embora haja deliberações em sentido distinto, há vasta jurisprudência neste Tribunal adotando esse mesmo posicionamento, a exemplo dos Acórdão 2869/2022-TCU-Primeira Câmara, relator Ministro Walton Alencar Rodrigues, 1.885/2022-TCU-2ª Câmara, relator Ministro Augusto Nardes, 2.072/2017-TCU-Plenário, relator Ministro Bruno Dantas e 3.198/2022-TCU-2ª Câmara de minha relatoria.
12.	Assim, diante da inviabilidade de aferir a boa-fé do município, cabe a este Tribunal conceder o novo prazo previsto no Regimento Interno. Para evitar descompasso processual indesejado, o julgamento dos demais responsáveis deve ocorrer na próxima deliberação neste processo.
	Ante o exposto, voto para que seja adotado o acórdão que ora submeto ao Colegiado.
TCU, Sala das Sessões, em 7 de fevereiro de 2023.
ANTONIO ANASTASIA 
Relator